【裁判字號】    98,消債抗,28
【裁判日期】    970508
【裁判案由】    更生事件
【裁判全文】
臺灣屏東地方法院民事裁定            98年度消債抗字第28號
抗  告  人  甲○○
上列抗告人因消費者債務清理事件聲請更生事件，對於中華民國
98年2 月12日本院97年度消債更字第439 號裁定提起抗告，本院
裁定如下：
    主  文
抗告駁回。
抗告費用由抗告人負擔。
    理  由
一、抗告人於原審聲請意旨略以：伊累積債務已達新臺幣（下同
    ）8,926,173 元，有不能清償債務情事。曾依金融主管機關
    協調成立之中華民國銀行公會會員辦理消費金融案件無擔保
    債務協商機制與最大債權銀行安泰商業銀行股份有限公司達
    成分期還款協議，約定自民國95年6 月起，以每月還款64,6
    19元之方式償債。惟伊當時每月薪資約3 萬餘元，是在銀行
    片面要求情形下不得不接受，為求順利償還協商金額，伊於
    95年底與訴外人林志恭合夥開設「小田本舖」經營事業，但
    因經營不善，反而使生活陷入困境，不得已而毀諾，其有不
    可歸責於己之事由致履行顯有重大困難，且無擔保或無優先
    權之債務總額未逾1,200 萬元，復未經法院裁定開始清算程
    序或宣告破產，爰依法聲請更生等語。
二、原裁定意旨略以：聲請人於95年6 月2 日與各債權銀行達成
    分期還款協議，自95年6 月起，分120 期，利率2 ％，每期
    攤還64,619 元 ，協商成立後正常還款11期，並於96年6 月
    毀諾一情，有協議書、無擔保債務還款計畫及臺灣新光商業
    銀行股份有限公司民事陳報狀各1 份在卷可稽。而依聲請人
    於更生聲請狀自承協商當時收入為3 萬餘元，對照其所提現
    時擔任「小田本舖」廚師之薪資單亦為3 萬餘元，堪認聲請
    人於協商成立後之收入並無重大減損。又聲請人原有坐落屏
    東縣南州鄉○○段706 地號土地及其上建號296 號建物（下
    稱系爭甲不動產）、高雄市三民區○○○段寶珠溝小段735
    地號土地及其上建號5542號建物（下稱系爭乙不動產）之房
    地，嗣於96年4 月18日無償贈與系爭乙不動產給其配偶劉虹
    蘭，並移轉所有權登記，並於96年6 月8 日出售系爭甲不動
    產給林志恭，並移轉所有權登記。觀之系爭甲不動產買賣契
    約書記載買賣總價款為1,500,000 元，惟契約內容卻約定第
    1 期款800,000 元由聲請人積欠林志恭之金錢抵付，尾款則
    由林志恭向銀行辦理貸款支付，如無法取得貸款時，雙方同
    意由林志恭承受聲請人之不動產貸款一節，顯見聲請人雖有
    出售系爭甲不動產之行為，原可預期獲得買賣價金，然因聲
    請人任意抵銷債權之結果，實際上並未收受不動產之買賣價
    金。是聲請人於協商成立後正常繳款11期，先於96年4 月18
    日無償贈與系爭乙不動產給劉虹蘭，嗣於96年6 月8 日出售
    系爭甲不動產給林志恭，隨即於同年月毀諾，衡諸常理，移
    轉名下不動產之行為，理應可取得不動產交換價值，惟聲請
    人兩次移轉行為，卻未取得不動產之交換價值俾供償還協商
    還款金額，反而於移轉名下不動產後隨即毀諾，顯屬可歸責
    於聲請人，難認有何情事變更致履行顯有重大困難之情形。
    次查，聲請人上開出售系爭甲不動產之行為，買賣總價款為
    1,500,000 元，除未見於財產及收入狀況說明書記載該筆交
    易收入，亦未列林志恭為其債務人，非無隱匿之嫌。按債務
    人有隱匿、毀損應屬清算財團之財產，或為其它不利於債權
    人之處分，法院應為不免責之裁定，消費者債務清理條例第
    134 條第2 款定有明文。查聲請人上開移轉其名下不動產之
    行為，將使其個人責任財產減少，降低償債能力，亦未獲有
    不動產之交換價值，已如前述，足使普通債權人難以滿足債
    權，聲請人所為，難謂非屬隱匿應屬清算財團之財產，或為
    其它不利於債權人之處分，其向本院聲請更生，應屬聲請之
    要件不備，且該欠缺又無從補正，依首揭條文之規定，自應
    駁回其更生之聲請。
三、抗告意旨略以：抗告人95年與銀行協商時之還款金額為64,6
    19元，雖當時抗告人與銀行協商時之收入每月僅有3 萬多元
    ，但為免遭強制執行，遂在銀行之強勢要求下，不得已而接
    受協商條件。因抗告人仍有些存款及將投資股票出售以清償
    每月還款金額，惟繳款迄今抗告人已將所有積蓄用罄，終至
    無法清償，因此將系爭乙不動產贈與配偶，由配偶再向銀行
    辦理增額貸款以清償債務，原審法院認抗告人每月薪資僅有
    3 萬餘元，係為有能力還款，殊不知抗告人係以上述方式繳
    納協商之金額。又抗告人之所以將系爭甲不動產移轉登記予
    林志恭，係因抗告人不僅積欠林志恭81萬元，且確已無法清
    償積欠銀行之債務，為免系爭甲不動產遭強制執行，遂將系
    爭甲不動產以價金150 萬出售予林志恭，惟因抗告人前已積
    欠其81萬元，故與其約定將買賣價金150 萬元扣除抗告人積
    欠之金額後，其須另支付70萬元予抗告人，然因系爭甲不動
    產無銀行願意貸款，抗告人又已無法清償債務，遂與林志恭
    約定由其承擔抗告人之房屋貸款，以為系爭甲不動產出售之
    代價，抗告人非為原審所認係為惡意脫產等語。為此爰請求
    廢棄原裁定，另裁定准予抗告人開始更生程序。
四、按債務人對於金融機構因消費借貸、自用住宅借款、信用卡
    或現金卡契約而負債務，在聲請更生或清算前，應提出債權
    人清冊，以書面向最大債權金融機構請求協商債務清償方案
    並表明共同協商之意旨，消費者債務清理條例第151 條第1
    項定有明文。次按債務人與金融機構協商成立者，不得聲請
    更生或清算，但因不可歸責於己之事由，致履行顯有重大困
    難者，不在此限；本條例施行前，債務人依金融主管機關協
    調成立之中華民國銀行公會會員辦理消費金融案件無擔保債
    務協商機制與金融機構成立之協商，準用前項之規定，消費
    者債務清理條例第151 條第5 項、第6 項分別定有明文。又
    聲請更生或清算不合程式或不備其他要件者，法院應以裁定
    駁回之，但其情形可以補正者，法院應定期間先命補正，復
    為同條例第8 條所明定。依其立法理由可知，債務清償方案
    成立後，固由債務人按其條件履行，惟需於其後發生情事變
    更，在清償期間收入或收益不如預期，致該方案履行困難甚
    或履行不能，因不可歸責於己，始能聲請更生或清算。從而
    ，所謂「不可歸責於己之事由」，應係指客觀上聲請人之支
    出增多，或收入、收益減少，非其成立協商時所能預期，諸
    如物價上漲而成本增加、家屬患病等以致支出增加，或因病
    無法工作、僱佣之公司倒閉或裁員、失業、減薪等以致收入
    減少，均屬之。此項規定旨在避免債務人任意毀諾已成立之
    協商，濫用更生或清算之裁判上債務清理程序，蓋以債務清
    償方案係經當事人行使程序選擇權所為之債務清理契約，債
    務人應受該成立之協議所拘束。債務人既已與金融機構協商
    成立，如認該協商方案履行有其他不適當情形，自仍應再循
    協商途徑謀求解決。
五、經查：
(一)、本件抗告人於95年6 月2 日依中華民國銀行公會會員辦理消
    費金融案件無擔保協商機制與各該無擔保債權銀行協商成立
    ，約定就其所積欠之無擔保債務7,022, 812元，分120 期，
    按年息2%計息，按月分期攤還，每期應繳64,619元，嗣自96
    年6 月起即未再繳納分期協商款，經銀行通報毀諾在案，有
    債務協商申請書、協議書、無擔保債務還款計畫、繳款明細
    各1 份在卷可稽（見原審卷第85頁至第89頁），應認真實。
    揆諸前揭規定及說明，本件抗告人除有於協商成立時即顯然
    無法履行協商條件，或於96年6 月間因發生協商成立時所無
    法預期之收入短減、支出驟增等非可歸責於己之事由而毀諾
    等情事，得聲請進行更生程序外，倘抗告人係因怠於履約而
    未能按期還款，或因其他可歸責於己之情事而毀諾，則均不
    符聲請更生之要件，合先敘明。
(二)、抗告人主張其毀諾之原因，係其於協商成立時，每月平均收
    入僅為約30,000元，然每期應繳之協商金額則為64,619元，
    以抗告人之收入，扣除每月生活開銷後，實已無餘款繳納協
    商款項，因此抗告人僅能靠四處打零工、出售股票所得及積
    蓄來清償債務，然因所有積蓄已用罄，不得已為維持基本生
    活而毀諾，實係客觀上不可歸責於抗告人之事由云云。然查
    ，前揭事由係抗告人於95年6 月2 日協商成立當時已知悉之
    事實；且依抗告人於原審所提出之95年綜合所得稅各類所得
    資料清單所載（見原審卷第30頁），其於成立協商當時收入
    所得即已明顯不足負擔協商條件，為協商當時早已知悉之事
    實，則抗告人盱衡其經濟狀況、家庭收支，並據此評估協商
    還款條件後，猶願簽署協商協議書，同意債權銀行之無擔保
    債務還款計劃，自應已考量籌措資金來源之規劃，無論其資
    金來源係來自親友借貸、薪資或其他投資獲利等方式，聲請
    人既同意與債權銀行成立協商，自有其籌措資金之來源，是
    縱抗告人所稱還款資金來源係依靠出售股票所得及前所積攢
    之存款清償債務，現已無履行能力，亦屬抗告人協商當時可
    得預期情事，核與「不可歸責於己之事由致履行顯有重大困
    難」之要件不符。況，抗告人於協商毀諾前將其名下系爭乙
    不動產無償贈與其配偶，另將其名下之系爭甲不動產以顯不
    合常理之方式出售予林志恭，顯見抗告人係在已預見毀諾之
    前所為之財產處分行為，抗告人主張無力履行協商條件，則
    其是否確有與全體債權人為清償債務之誠意，不無可疑，自
    無許其濫用更生程序規避債務之理。
(三)、又衡以抗告人現既有固定收入之履行能力，且其經濟及工作
    狀況與協商成立時相較，亦無明顯變更之情，縱抗告人認該
    原協商方案有其他不適應予調整情形，即應再循協商途徑，
    經由個別債權銀行協商程序以重新評估其資力、債信及還款
    計劃謀求適當履債；是以，抗告人目前雖然毀諾，仍自當循
    此途徑以求解決，方符合本條例兼顧保障債權人公平受償及
    重建復甦債務人經濟生活之立法目的，實無任由抗告人選擇
    毀諾聲請更生之理。
(四)、再者，抗告人復陳稱其係為免遭銀行強制執行，且在銀行片
    面強勢要求下，遂不得已被迫接受每月高額協商還款金額，
    實難可歸責於聲請人云云。惟締結債務清償方案之時，以債
    務人所處之協商時主、客環境，按一般有經驗理性之人之標
    準，並以事後觀察，使債務人作成協商意思表示而發生不健
    全或不自由之情形，有高度蓋然性，始從寬認定有不可歸責
    於債務人之事由。本件抗告人並未能提出相關證明，難令本
    院產生抗告人有何作成協商之意思表示有不健全或不自由之
    心證，自不足認抗告人有不可歸責之事由。
六、據上論結，本件抗告為無理由，依消費者債務清理條例第15
    條，民事訴訟法第495 條之1 第1 項、第449 條第1 項、第
    95條、第78條，裁定如主文。
中    華    民    國    97    年    5     月   8        日
                  民事第二庭   庭 長  法  官  張世賢
                                      法  官  羅森德
                                      法  官  吳思怡
正本係照原本作成
本裁定不得再抗告。
中    華    民    國    97    年    5     月  11      日
                                      書記官  陳勃諺


司法院資訊處製作；財團法人民間司法改革基金會備份。
